【裁判字號】    99,交聲,1841
【裁判日期】    990714
【裁判案由】    聲明異議
【裁判全文】
臺灣高雄地方法院交通事件裁定        99年度交聲字第1841號
原處分機關  高雄市政府交通局
異  議  人
即受處分人  甲○○
上列異議人即受處分人因違反道路交通管理處罰條例案件，對於
高雄市政府交通局民國99年6 月28日所為之裁決（原處分案號：
高市交裁字第裁32-BO0000000號）聲明異議，本院裁定如下：
    主  文
原處分撤銷。
甲○○汽車駕駛人，駕駛汽車經測試檢定酒精濃度超過規定標準
，因而肇事致人受傷，吊扣普通小型車駕駛執照貳拾肆個月及接
受道路交通安全講習。
    理  由
一、原處分意旨略以：異議人即受處分人甲○○於民國99年5 月
    6 日晚間10時7 分許，駕駛車牌號碼ZG-8427 號自用小客車
    （下稱系爭車輛），行經高雄市○○○路，經警舉發「汽車
    駕駛人酒精濃度超過規定標準（0.55以上）因而致人受傷」
    ，依道路交通管理處罰條例第35條第1 項第1 款及違反道路
    交通管理事件統一裁罰基準及處理細則第41、43、44、67條
    規定，於99年6 月28日以高市交裁字第裁32-BO0000000號違
    反道路交通管理事件裁決書，裁處異議人罰鍰新臺幣（下同
    ）4 萬9500元、吊扣駕駛執照24個月並應參加道路交通安全
    講習等情。
二、聲明異議意旨略以：異議人於上開時、地係駕駛自用小客車
    酒後駕車與他人發生輕微擦撞，詎原處分機關竟吊扣異議人
    之聯結車職業駕駛執照，因異議人工作關係需使用聯結車職
    業駕駛執照，如吊扣該駕駛執照，對異議人之生活影響甚大
    ，爰聲明異議，請求撤銷原處分等語。
三、按汽車駕駛人，駕駛汽車經測試檢定，酒精濃度超過規定標
    準者，處1 萬5,000 元以上6 萬元以下罰鍰，並當場移置保
    管其車輛及吊扣其駕駛執照1 年；因而肇事致人受傷者，並
    吊扣其駕駛執照2 年；致人重傷或死亡者，吊銷其駕駛執照
    ，並不得再考領，道路交通管理處罰條例第35條第1 項第1
    款定有明文；另依同條例第24條第1 項第2 款規定，並應接
    受道路交通安全講習。而所謂「酒精濃度超過規定標準」，
    參酌道路交通安全規則第114 條第2 款規定，係指「汽車駕
    駛人飲用酒類或其他類似物後其吐氣所含酒精濃度超過每公
    升0.25毫克或血液中酒精濃度超過0.05％以上者」而言。
四、經查：
  (一)本件異議人酒後駕車只有一個交通違規行為，而有關其處罰
    效果之罰鍰、吊扣駕駛執照與施以道路交通安全講習等與該
    交通違規行為是否存在均無從分離。法院審理交通聲明異議
    案件時應先確定受處分人是否確有交通違規行為事實，再決
    定原處分機關所適用之法律有無錯誤。從而，異議人於聲明
    異議狀雖僅記載吊扣駕駛執照部分，其餘部分並未提及，惟
    該罰鍰及施以道路交通安全講習部分與其交通違規行為是否
    存在既無從分離，且為避免法院審理結果認定汽車駕駛人並
    無交通違規行為，卻遭原處分機關裁處罰鍰、並施以道路交
    通安全講習之不合理現象，本院自應就罰鍰及施以道路交通
    安全講習部分一併予以審理（臺灣高等法院暨所屬法院98年
    法律座談會刑事類提案第23號研討結果參照），合先敘明。
  (二)異議人於99年5 月6 日晚間8 時許，在高雄市○○路、文衡
    路某處與友人飲用酒類，明知其已因飲用酒類達不能安全駕
    駛動力交通工具之程度，猶於當晚駕駛系爭車輛欲返回住處
    ，並於同（6 ）日晚間10時7 分許，行經高雄市○○○路
    127 號前方之際，自後追撞由林三妹所騎駛之車牌號碼
    MLU-712 號重型機車，嗣經警到場處理，測得異議人吐氣所
    含酒精濃度為每公升1.23毫克，超過0.55之規定標準，高雄
    市政府警察局新興分局遂對異議人當場舉發，經原處分機關
    於99年6 月28日對異議人裁處罰鍰4 萬9,500 元，吊扣駕駛
    執照24個月，並應參加道路交通安全講習等情，為異議人所
    不爭執，且有高雄市政府交通局高市交裁字第裁
    32-BO0000000號裁決書、本院99年度審交簡字第3056號刑事
    簡易判決及臺灣高雄地方法院檢察署檢察官99年度偵字第
    16144 號聲請簡易判決處刑書各1 份在卷可稽，此部分事實
    要堪認定。
  (三)原處分裁處罰鍰部分：
    1.按服用毒品、麻醉藥品、酒類或其他相類之物，不能安全
      駕駛動力交通工具而駕駛者，處1 年以下有期徒刑、拘役
      或科或併科15萬元以下罰金，刑法第185 條之3 定有明文
      。又一行為同時觸犯刑事法律及違反行政法上義務規定者
      ，依刑事法律處罰之；但其行為應處以其他種類行政罰或
      得沒入之物而未經法院宣告沒收者，亦得裁處之；前項行
      為如經不起訴處分或為無罪、免訴、不受理、不付審理之
      裁判確定者，得依違反行政法上之義務規定裁處之；違反
      行政法上義務而受罰鍰、沒入或其他種類行政罰之處罰時
      ，適用本法，但其他法律有特別規定者，從其規定，行政
      罰法第26條、第1 條分別定有明文。行政罰法第26條所示
      之一事不二罰原則，究其立法目的，無非以一行為同時觸
      犯刑事法律及違反行政法上義務規定時，由於刑罰與行政
      罰同屬對不法行為之制裁，而刑罰之懲罰作用較強，故依
      刑事法律處罰，即足資警惕時，實無一事二罰再處行政罰
      之必要，且刑事法律處罰，由法院依法定程序為之，較符
      合正當法律秩序，應予優先適用，但罰鍰以外之沒入或其
      他種類行政罰，因兼具維護公共秩序之作用，為達行政目
      的，行政機關仍得併予裁處。故汽車駕駛人酒後駕車時，
      如違反道路交通管理處罰條例第35條第1 項第1 款規定並
      同時涉犯刑法第185 條之3 公共危險罪嫌時，道路交通管
      理處罰機關除有行政罰法第26條第1 項但書得處以其他種
      類行政罰者之情形，得裁處其他種類行政罰外，關於罰鍰
      部分，即應依上開行政罰法第26條及道路交通管理處罰條
      例第10條規定移送地方法院檢察署處理，除於移送後再有
      上開行政罰法第26條第2 項所定不起訴等事由，不得裁處
      行為人罰鍰。
    2.異議人因同一酒後駕車之行為，涉犯刑法第185 條之3 之
      公共危險罪，業經本院99年度審交簡字第3056號刑事簡易
      判決判處拘役59日，如易科罰金，以新臺幣1000元折算1
      日確定，有本院99年度審交簡字第3056號刑事簡易判決、
      臺灣高等法院被告前案紀錄表各1 份在卷為憑。據此，原
      處分機關依道路交通管理處罰條例第24條第1 項第2款 、
      第35條第1 項第1 款規定，對異議人上開酒後駕車之違規
      行為予以裁罰時，除其行為應處以其他種類行政罰即吊扣
      駕駛執照、施以道路安全講習部分，仍得予以裁處外，自
      不得再科處行政罰鍰部分對於受處分人予以重複處罰。原
      處分機關就異議人同一酒後駕車行為，再予以裁處罰鍰4
      萬9,500 元，違反一行為不二罰原則至明。
  (四)原處分裁處吊扣駕照部分：
    1.按94年12月14日修正、95年3 月1 日施行前之道路交通管
      理處罰條例第68條固規定「汽車駕駛人，因違反本條例及
      道路交通安全規則之規定，受吊扣或吊銷駕駛執照處分時
      ，吊扣或吊銷其持有各級車類之駕駛執照」，惟修正後業
      已刪除「吊扣」之規定，改為「汽車駕駛人，因違反本條
      例及道路交通安全規則之規定，受吊銷駕駛執照處分時，
      吊銷其持有各級車類之駕駛執照」，其修正理由乃係舊法
      將違法或違規駕駛人所持有各級車類之駕駛執照一併吊扣
      ，失之過酷，影響人民工作及生活甚鉅，有違比例原則。
      是駕駛人違反道路交通管理處罰條例第35條第1 項第1 款
      之規定而受吊扣駕駛執照處分時，依修正後同法第68條規
      定並參照其修正意旨，應僅得吊扣違規或違法當時駕駛車
      類之駕駛執照。又酒後駕車行為均製造法所不容許之風險
      ，以風險製造之立場觀之，雖不因駕駛車輛種類之不同，
      而有所差別。但從風險實現之觀點而言，酒醉駕駛車類之
      不同，其對於交通安全衍生之實害結果也有所差異，如駕
      駛人駕駛低一級之車類違反本條例之規定時，不論其所造
      成之實害結果，而一律吊扣駕駛人所持有之各類駕照，亦
      有違反相同事件相同處理，不同事件不同處理之平等原則
      （臺灣高等法院暨所屬法院97年法律座談會刑事類提案第
      40號研討結果參照）。故依現行道路交通管理處罰條例第
      68條規定解釋，於吊扣駕駛執照處分時，自不應再吊扣受
      處分人持有各級車類之駕駛執照，而僅得吊扣違規或違法
      當時所駕駛車種之駕駛執照。異議人於上開違規行為時所
      駕駛之汽車為自用一般小客車，依法應僅得吊扣異議人違
      規時所駕駛該級車類之駕駛執照即普通小型車駕駛執照（
      至於實際執行面，可由交通主管機關於普通大貨車駕駛執
      照上或電腦檔存資料，註記吊扣普通小型車駕駛執照，而
      為限制車類級別之駕駛資格，臺灣高等法院所屬法院98年
      法律座談會刑事類提案第20號、23號研討結果意旨參照）
      。
    2.次按行政行為，採取之方法所造成之損害不得與欲達成目
      的之利益顯失均衡，行政程序法第7 條第3 款定有明文。
      依道路交通安全規則第61條第1 項第1 款規定，汽車駕駛
      人取得高一級車類之駕駛資格者，應換發駕駛執照，並准
      其駕駛較低級車類之車輛，已領有聯結車駕駛執照者，得
      駕駛大客車、大貨車、代用大客車、大客貨兩用車、曳引
      車、小型車、輕型機器腳踏車。因異議人領有職業聯結車
      駕駛執照，此有證號查詢汽車駕駛人基本資料1 紙附卷可
      稽（見本院卷第8 頁），致無較低級車類之普通小型車駕
      駛執照可供吊扣，原處分機關吊扣異議人駕駛執照之處分
      ，即係吊扣異議人之職業聯結車駕駛執照24個月，此雖可
      達成禁止異議人繼續酒後駕駛小型車之目的，然亦同時造
      成剝奪異議人駕駛聯結車等其他各類車輛之結果，甚至將
      因而影響異議人之工作及生計，所造成之損害與所欲達成
      目的之利益，顯然失衡，有違法律保留原則，對異議人權
      益侵害甚鉅，亦與現行道路交通管理處罰條例第68條規定
      有悖，即非適法。
  (三)原處分裁處道路交通安全講習部分：
    道路交通安全講習為罰鍰以外之其他種類之行政罰，兼具維
    護公共秩序之作用，為達行政目的，依行政罰法第26條第1
    項但書規定，原處分機關仍得予以裁處，並無違誤。
五、綜上所述，原處分機關對異議人裁處罰鍰4 萬9,500 元及泛
    稱吊扣駕駛執照部分，均難謂適法。而因聲明異議乃一種司
    法救濟途徑，由法院審查受處分人所涉之違規事實是否成立
    及原處分所適用之法條是否正確，故於原處分違法時，法院
    應自為處分，就吊扣駕駛執照、接受道路交通安全講習等處
    罰效果，一併重新諭知，業如前述。是異議人雖僅就原處分
    吊扣聯結車職業駕駛執照部分，向本院聲明異議，本院仍應
    就原處分裁處罰鍰部分，一併予以審理。從而，異議人聲明
    異議為有理由，應由本院將原處分撤銷，重新諭知如主文第
    2 項所示之處分。
據上論斷，應依道路交通案件處理辦法第20條前段，道路交通管
理處罰條例第87條第2 項、第35條第1 項第1 款、第24條第1 項
第2 款，裁定如主文。
中    華    民    國    99    年    7     月    14    日
                      交通法庭  法  官  葉文博
以上正本證明與原本無異。
如不服本裁定應於送達後5 日內向本院提出抗告狀。
中    華    民    國    99    年    7     月    14    日
                                書記官  李柏親

司法院資訊處製作；財團法人民間司法改革基金會備份。
